【裁判字號】    91,訴,440
【裁判日期】    920731
【裁判案由】    偽造文書等
【裁判全文】
臺灣板橋地方法院刑事判決                          九十一年度訴字第四四○號
    公  訴  人  臺灣板橋地方法院檢察署檢察官
    被      告  己○○
                戊○○
右列被告因偽造文書等案件，經檢察官提起公訴（九十年度偵字第一○七七二號、第
一二三一一號），本院判決如左：
    主  文
己○○連續意圖為自己不法之所有，而侵占對於業務上所持有之物，處有期徒刑壹年
。如附表所示之物均沒收。
戊○○無罪。
    事  實
一、己○○係臺北縣電鍍業職業工會之秘書，自民國八十六年四月起兼任出納，負責
    辦理代收工會會員繳納勞、健保費業務，詎其竟基於意圖為自己不法所有之概括
    犯意，自八十九年六月起至九十年四月二十日（起訴書誤認為「九十年四月二十
    二日」）止，趁其辦理代收工會會員繳納勞、健保費業務之便，連續將其業務上
    代收之工會各會員繳納之勞、健保費現金或支票侵占入己，先行挪供其支付個人
    互助會款、票款及其他花費使用，而未按期繳付至勞工保險局及中央健康保險局
    ，計達新臺幣（下同）三百多萬元。而其為防止工會發覺其侵占會員勞、健保費
    之情，復於上開期間，委由不知情刻印商偽刻「曾志民」、「林建達」、「林淑
    敏」、「陳金蓮」等印章四枚及「第一商業銀行三重埔分行陳金蓮收付章(2)」、
    「第一商業銀行三重埔分行林淑敏收付章(2)」等橡皮戳章二枚，並先後於八十九
    年六月、九十年二月向第一商業銀行三重埔分行取得臺北縣電鍍業職業工會活期
    存款帳戶00000000000帳號之「代收款項紀錄簿」、0000000
    0000帳號之「活期存款存摺」後，連續偽造上開「代收款項紀錄簿」內登載
    之票據代收記錄內容及上開「活期存款存摺」內登載之存提交易明細內容，復持
    上開偽刻之「曾志民」、「林建達」、「林淑敏」、「陳金蓮」等人印章分別蓋
    用於上開「代收款項紀錄簿」及「活期存款存摺」內各筆登載內容上，偽造為該
    銀行承辦人印文，其後並將上開偽造內容之「代收款項紀錄簿」及「活期存款存
    摺」持供工會理監事查核，以蒙蔽工會，足生損害於臺北縣電鍍業職業工會、該
    工會各會員、第一商業銀行及「曾志民」、「林建達」、「林淑敏」、「陳金蓮
    」等人。嗣於九十年三月二十八日因報載包括臺北縣電鍍業職業工會在內之六家
    職業工會共欠繳健保費九百五十多萬元之新聞，引起該工會理監事注意進行查核
    ，始查悉上情。己○○其後即於九十年六月十八日，犯罪未被有偵查權之機關或
    公務員發覺前，具狀向臺灣板橋地方法院檢察署檢察官自首，表示願接受裁判。
二、案經己○○自首及臺北縣電鍍業職業工會訴由臺灣板橋地方法院檢察署檢察官偵
    查起訴。
    理  由
甲、被告己○○被訴部分：
一、訊據被告己○○對於右揭犯罪事實均坦承不諱，並經告訴人臺北縣電鍍業職業工
    會之代理人李巾律師、證人即該工會常務監事甲○○、常務理事庚○○、丙○○指證綦詳，復有告訴人會員繳費明細分類帳、告訴人九十年五月十四日第五屆
    第二次臨時理監事聯席會議記錄、中央健康保險局臺北分局九十一年九月二日健
    保北承二字第○九一○○二八五五六號函檢送之告訴人八十九年至九十年止欠費
    資料、勞工保險局九十一年八月七日保財欠字第○九一六○○六九三四○號函檢
    送之告訴人八十九年至九十年止欠費明細表、第一商業銀行三重埔分行檢送之告
    訴人活期存款帳戶00000000000號、00000000000號存款
    明細分類帳等資料在卷可稽及被告己○○偽刻之「林淑敏」印章一枚、「第一商
    業銀行三重埔分行陳金蓮收付章(2)」、「第一商業銀行三重埔分行林淑敏收付章
    (2)」等橡皮戳章二枚、偽造之第一商業銀行三重埔分行臺北縣電鍍業職業工會活
    期存款帳戶00000000000帳號之「代收款項紀錄簿」、000000
    00000帳號之「活期存款存摺」各一本扣案可資佐證。至告訴人雖指述被告
    己○○自八十六年、八十八年起即分別挪用侵占工會會員繳納之勞保費、健保費
    ，且其挪用金額經會計師查核應達九百二十八萬五千零六十六元云云，並提出會
    計師核計製作之該工會九十年四月二十日資產負債表為憑，然訊據被告己○○僅
    供認其侵占金額約三百多萬元，且核諸上述報載包括臺北縣電鍍業職業工會在內
    之六家職業工會共欠繳健保費九百五十多萬元之新聞，而告訴人指述被告己○○
    侵占之金額即與報載六家職業工會欠費總額相近，顯有未合，另參諸告訴人提出
    之九十年五月十四日第五屆第二次臨時理監事聯席會議記錄、中央健康保險局臺
    北分局上開檢送之告訴人八十九年至九十年止欠費資料、勞工保險局上開檢送之
    告訴人八十九年至九十年止欠費明細表等所載欠費金額，應以被告己○○所供認
    之三百多萬元較為可採。又被告己○○偽造上開「曾志民」、「林建達」、「林
    淑敏」、「陳金蓮」等人印章及「第一商業銀行三重埔分行陳金蓮收付章(2)」、
    「第一商業銀行三重埔分行林淑敏收付章(2)」等橡皮戳章，並偽造告訴人上開「
    代收款項紀錄簿」內登載之票據代收記錄內容及上開「活期存款存摺」內登載之
    存提交易明細內容，復持上開偽刻之「曾志民」、「林建達」、「林淑敏」、「
    陳金蓮」等人印章分別蓋用於上開「代收款項紀錄簿」及「活期存款存摺」內各
    筆登載內容上，偽造為該銀行承辦人印文，其後並將上開偽造內容之「代收款項
    紀錄簿」及「活期存款存摺」持供工會理監事查核，以蒙蔽工會，顯有危害臺北
    縣電鍍業職業工會、該工會各會員、第一商業銀行及「曾志民」、「林建達」、
    「林淑敏」、「陳金蓮」等人之權益，對其等自足生損害甚明。是本件事證已臻
    明確，被告犯行堪以認定，應予依法論科。
二、按銀行之票據代收款項紀錄簿、存款存摺，其內所載內容，係記錄票據代收、存
    款提存交易之紀錄證明，應屬私文書之性質。被告己○○利用執行業務之便挪用
    代收之工會會員勞、健保費供己私用，復為掩飾其挪用款項之情，偽刻上開印章
    ，並偽造告訴人上開銀行帳戶之代收款項紀錄簿及活期存款存摺登載內容，且蓋
    用上開部分偽刻印章偽造印文，持供告訴人理監事查核，核其所為係犯刑法第三
    百三十六條第二項之業務侵占、同法第二百十六條、第二百十條之行使偽造私文
    書等罪。其偽造「曾志民」、「林建達」、「林淑敏」、「陳金蓮」等人印章、
    印文為偽造私文書之部分行為，又其偽造之低度行為，應為其後行使之高度行為
    所吸收，故均不另論罪。另其偽造「第一商業銀行三重埔分行陳金蓮收付章(2)」
    、「第一商業銀行三重埔分行林淑敏收付章(2)」等橡皮戳章二枚部分，其後並未
    持以偽造文書，應另論以刑法第二百十七條第一項之偽造印章罪；此部分其委有
    不知情之刻印商偽刻上開印章，為間接正犯。又其先後分別多次業務侵占、行使
    偽造私文書等犯行，時間緊接，犯罪構成要件相同，顯均係基於概括之犯意反覆
    為之，均應依連續犯之規定論以一罪並加重其刑。又其所犯上開業務侵占、行使
    偽造私文書、偽造印章等各罪間，有方法結果之牽連關係，為牽連犯，應從一重
    之業務侵占罪處斷。公訴意旨雖未敘及被告己○○行使偽造上開告訴人活期存款
    存摺部分，惟此部分犯行與其被訴有罪部分有上述牽連犯之裁判上一罪關係，為
    起訴效力所及，本院自得併予審究，附此敘明。又被告己○○於犯罪未被有偵查
    權之機關或公務員發覺前，具狀向檢察官自首犯行，並接受審判，有其九十年六
    月十八日自首狀在卷可按，應依自首之規定減輕其刑。並綜就上開加重減輕等事
    由，依法先加後減。爰審酌被告己○○之素行、犯罪之動機、目的、手段、所生
    危害及犯後坦承之態度等一切情狀，量處如主文所示之刑，以資懲儆。另附表所
    示偽造之印章、印文、代收款項紀錄簿及活期存款存摺等物，應均依法宣告沒收
    。
乙、被告戊○○被訴部分：
一、公訴意旨略以：被告戊○○為臺北縣電鍍業職業工會駐會常務理事，其女被告己○○則係該工會之出納，負責辦理該工會會員勞保、健保費用之代收及向勞、健
    保局代為繳納之業務，戊○○則負責監督辦理之責，二人共同基於意圖為自己不
    法所有之概括犯意聯絡，自八十九年六月間開始至九十年四月二十二日止，由己○○趁其為臺北縣電鍍業職業工會辦理上開勞保及健保業務之機會，連續將其業
    務上所代收而持有該工會各會員之勞、健保費之現金或支票，共計八百萬二千八
    百七十七元，侵占入己，挪用至己○○互助會會款使用及償還其私人欠款或與戊○○朋分花用，在此期間，二人唯恐臺北縣電鍍業職業工會發覺，復基於概括犯
    意聯絡，陸續由己○○委託刻印社偽刻第一商業銀行行員曾志民、林建達、林淑
    敏、陳金蓮之長方形印章及第一商業銀行三重埔分行之收付章，並偽造第一商業
    銀行代收款項紀錄簿之代收紀錄內容，將曾志民、林建達、林淑敏、陳金蓮之印
    章蓋用於前開偽造之代收款項紀錄上，表示己○○有將所代收之勞、健保費用票
    據委託第一商業銀行代收，以掩人耳目，足以生損害於第一商業銀行及曾志民、
    林建達、林淑敏、陳金蓮等人，嗣至九十年三月二十八日因報載有六家職業工會
    積欠健保費近億元，而臺北縣電鍍職業工會亦列名其中，始引起該工會理、監事
    注意，經追查後始查悉上情，案經己○○自首及臺北縣電鍍職業工會告訴，因認
    被告戊○○係共犯刑法第三百三十六條第二項之業務侵占、同法第二百二十條、
    第二百十條之偽造準私文書、第二百十七條第一項之偽造印章等罪嫌云云。
二、按公訴人認被告戊○○涉有共犯上述業務侵占、偽造文書等犯行，無非以其犯罪
    事實業據告訴人臺北縣電鍍業職業工會之代理人指訴綦詳，且核與證人即該工會
    常務監事甲○○、臺灣區電鍍工業同業公會總幹事乙○○之證述相符，復有第一
    商業銀行代收款項紀錄簿一本、林淑敏印章一枚、第一商業銀行三重埔分行收付
    章二枚、報紙影本、中央健保局訪查職業工會紀錄表、臺北縣電鍍業職業工會理
    、監事聯席會議紀錄、錄音帶暨譯文附卷可稽，依被告戊○○與告訴人臺北縣電
    鍍業職業工會監事甲○○及臺灣區電鍍工業同業公會總幹事乙○○之談話錄音內
    容，被告戊○○承認前開侵占之款項中有部分為其所使用，並稱如罪名由己○○
    一人承擔，伊在外面打拼還錢，己○○罪會輕一點等語，且上開錄音帶確為戊○○與甲○○、乙○○於九十年四月二十二日談話時之錄音內容，此被告戊○○亦
    不否認，復經證人甲○○及乙○○結證屬實，顯見戊○○對於上開己○○之侵占
    犯行，事前知悉，而上開己○○所侵占之款項，戊○○既承認有朋分花用等情，
    顯見其不但事前知情，且與己○○有共同之犯意聯絡及行為分擔為其論據。惟訊
    據被告戊○○堅決否認有上揭共犯業務侵占、偽造文書等犯行，辯稱：伊亦係看
    到報紙才知此事，並無與伊女己○○共謀侵占挪用工會勞、健保費，之後伊亦有
    幫己○○償還部分款項給工會等語。
三、按犯罪事實應依證據認定之，無證據不得推定其犯罪事實，刑事訴訟法第一百五
    十四條定有明文。而所謂證據，係指足以證明被告確有犯罪行為之積極證據而言
    ，該項證據須適於為被告犯罪之證明者，始得採為斷罪之資料；再告訴人之告訴
    ，係以使被告受刑事訴追為目的，是其陳述是否與事實相符，仍應調查其他證據
    以資審認（參照最高法院六十九年臺上字第四九一三號、五十二年臺上字第一三
    ○○號等判例要旨）。又按認定犯罪事實所憑之證據，必須達於一般人均可得確
    信其為真實之程度，而無合理之懷疑存在時，始得據為被告有罪之認定，倘若犯
    罪事實之證明尚未達此一程度，仍有合理之懷疑存在，則應為被告有利之推定，
    仍不能遽為被告有罪之判斷，此亦為刑事訴訟法第一百五十四條，犯罪事實應依
    證據認定之證據裁判原則，及因保障被告人權，無罪推定原則之所在（參見最高
    法院七十六年度臺上字第四九八六號判例、九十一年度臺上字第三九號刑事判決
    等意旨）。經查：
    (一)公訴人指述被告戊○○涉有與被告己○○共犯上揭業務侵占、偽造文書等犯行
      ，主要係以被告戊○○、己○○於九十年四月二十二日與告訴人常務監事甲○○協調處理善後時，被告戊○○曾陳稱：「我會承擔，錢是我用的，我寫出來
      不要緊，‧‧‧」「我跟你說實在話，擔得起來就擔，擔不起來就一個人擔，
      就是靜芬偽造的部分，怎樣閃就是閃沒路，乾脆全部給靜芬擔，我到外面拼，
      不可以兩個人都進去，如果我在外面打拼還錢，靜芬罪會輕一點，大家都沒事
      了。‧‧‧‧」等語之錄音內容為憑證，然訊據被告戊○○固不否認有陳稱上
      開等語，惟辯稱：伊意思係指伊對己○○挪用之款項有責任承擔，並非指伊有
      使用之情等語，且訊據被告己○○於偵審中亦均供認係其一人侵占挪用，被告
      戊○○並無分用等語一致，且另參諸上開協調錄音內容，告訴人常務監事甲○○亦有對被告己○○稱：「你爸說是你用的，你今天要坦白說。」，而被告戊○○亦另有稱：「等錢算出來了，不足的是我用去的，沒經過你們的同意，這
      我來擔，讓你在法律上閃得開，‧‧‧」「這些事我來擔，只要不說偽造的，
      錢是我用的，你自然就沒事，‧‧‧」等語，綜觀其語內容，與被告戊○○上
      開辯述亦非完全不合，尚難率認被告戊○○已坦承有共同侵占挪用告訴人款項
      之情。況縱係被告戊○○上開協調所述等語確有自承共同分用被告己○○侵占
      款項，然除此外，尚查無其他積極之具體證據足資佐證被告戊○○上述等語與
      事實相符，亦尚難論斷被告戊○○與有被告己○○共犯上揭犯行之情。
    (二)次查經本院調閱被告己○○於富邦商業銀行、中國信託商業銀行開立之支票存
      款帳戶提兌情形，雖查有證人楊慧淑證稱被告己○○之母丁○○有持被告己○○之支票向其調借供被告戊○○週轉使用，且被告戊○○亦曾持被告己○○支
      票向證人李萬金調現週轉等情，惟除此之外查無被告戊○○直接分用被告己○○侵占挪用之款項之具體證據，亦難僅憑其曾持己○○支票向他人調現週轉，
      遽認被告戊○○有與己○○共犯上揭犯行。
    綜上所述，尚難認被告戊○○有與被告己○○共犯上揭業務侵占、偽造文書等犯
    行，此外復查無其他積極證據足認被告戊○○確有共犯上開犯行，是本件尚不能
    證明被告戊○○犯罪，自應為無罪判決之諭知。
據上論斷，應依刑事訴訟法第二百九十九條第一項前段、第三百零一條第一項，刑法
第五十六條、第三百三十六條第二項、第二百十六條、第二百十條、第二百十七條第
一項、第五十五條、第六十二條前段、第二百十九條、第三十八條第一項第二款，罰
金罰鍰提高標準條例第一條前段，判決如主文。
本案經檢察官顏世翠到庭執行職務
中      華      民      國    九十二    年      七      月    三十一    日
                                    臺灣板橋地方法院刑事第六庭
                                        法  官  彭  全  曄
右正本證明與原本無異
如不服本判決應於送達後十日內向本院提出上訴狀
                                        書記官  梁  宜  庭
中      華      民      國    九十二    年      七      月    三十一    日
附表：
┌──┬────────────┬───────┬───────────┐
│編號│  應  沒  收  之  物    │ 數        量 │ 備                註 │
├──┼────────────┼───────┼───────────┤
│ 一 │偽造之「曾志民」、「林建│各一枚，共四枚│除「林淑敏」印章扣案外│
│    │達」、「陳金蓮」、「林淑│              │，其餘「曾志民」、「林│
│    │敏」等印章              │              │建達」、「陳金蓮」等印│
│    │                        │              │章，未能證明已滅失，應│
│    │                        │              │併予沒收。            │
├──┼────────────┼───────┼───────────┤
│ 二 │偽造之「第一商業銀行三重│各一枚，共二枚│均扣案                │
│    │埔分行陳金蓮收付章(2)」、│              │                      │
│    │「第一商業銀行三重埔分行│              │                      │
│    │林淑敏收付章(2)」等橡皮戳│              │                      │
│    │章                      │              │                      │
├──┼────────────┼───────┼───────────┤
│ 三 │偽造之第一商業銀行三重埔│各一本，共二本│均扣案                │
│    │分行臺北縣電鍍業職業工會│              │                      │
│    │活期存款帳戶二一一一○一│              │                      │
│    │一四一○四帳號之「代收款│              │                      │
│    │項紀錄簿」、二一一一○一│              │                      │
│    │一九三九四帳號之「活期存│              │                      │
│    │款存摺」（均含其內偽造之│              │                      │
│    │「曾志民」、「林建達」、│              │                      │
│    │「陳金蓮」、「林淑敏」等│              │                      │
│    │印文）                  │              │                      │
└──┴────────────┴───────┴───────────┘
附錄本案論罪科刑法條全文：
刑法第三百三十六條
對於公務上或因公益所持有之物，犯前條第一項之罪者，處一年以上七年以下有期徒
刑，得併科五千元以下罰金。
對於業務上所持有之物，犯前條第一項之罪者，處六月以上五年以下有期徒刑，得併
科三千元以下罰金。
前二項之未遂犯罰之。
刑法第二百十六條
行使第二百十條至第二百十五條之文書者，依偽造、變造文書或登載不實事項或使登
載不實事項之規定處斷。
刑法第二百十條
偽造、變造私文書，足以生損害於公眾或他人者，處五年以下有期徒刑。
刑法第二百十七條
偽造印章、印文或署押，足以生損害於公眾或他人者，處三年以下有期徒刑。
盜用印章、印文或署押，足以生損害於公眾或他人者，亦同。


司法院資訊處製作；財團法人民間司法改革基金會備份。
